臺灣高等法院刑事判決　　　　　　　　　　　　 九十年度上訴字第三九三二號
　　上　訴　人　　臺灣台北地方法院檢察署檢察官
　　被　　　告　　丙○○
　　共同選任辯護人　　羅翠慧
右上訴人因被告等偽造文書案件，不服臺灣台北地方法院九十年度訴字第二○四號，
中華民國九十年十月三十一日第一審判決（起訴案號：臺灣台北地方法院檢察署八十
八年度偵字第二一一一○號）提起上訴，本院判決如左：
    主  文
上訴駁回。
    理  由
一、公訴意旨略以被告丙○○與被告甲○○係夫妻，於民國八十六年五月二十日，向
    告訴人乙○○○承租台北市○○○路○段一○七巷五弄二號之房屋，雙方約定租
    金每月為新臺幣（下同）十二萬元，租期自八十六年六月一日起至九十六年五月
    三十一日止。詎丙○○與甲○○於八十六年九月間，以「臺北市私立頂好托兒所
    」（下稱頂好托兒所）向臺北市政府社會局申請立案時，竟另以甲○○之父焦承
    斌（已於八十八年一月十一日死亡）為承租人，而未經乙○○○之同意，偽造其
    印章，並擅自以其為出租人，就上開房屋簽訂租賃契約，約定租金每月為二萬元
    ，租期自八十六年九月一日起至八十九年八月三十一日止，在該契約出租人及立
    契約人欄偽簽乙○○○之姓名及偽造其印文，而偽造租賃契約及房地產借（租）
    用同意書（下稱同意書），並據以向臺北市政府社會局申請立案設立托兒所，足
    以生損害於乙○○○。因認被告丙○○與甲○○二人涉有刑法第二百十六條、第
    二百十條行使偽造私文書之罪嫌。
二、按犯罪事實應依証據認定之，無証據不得推定其犯罪事實，刑事訴訟法第一百五
    十四條定有明文。又認定不利被告之事實，須依積極証據，苟積極証據不足為不
    利於被告事實之認定時，即應為有利於被告事實之認定，更不必有何有利之証據
    。復認定犯罪事實應依証據，為刑事訴訟法所明定，故被告否認犯罪事實所持之
    辯解，縱屬不能成立，仍非有積極証據足以証明其犯罪行為，不能遽為有罪之認
    定，此有最高法院三十年上字第八一六號、第一八三一號分別著有判例可資參循
    。
三、訊據被告丙○○及甲○○均堅詞否認前開犯行，辯稱：被告二人實際經營頂好托
    兒所，因向岳父焦承斌借款三百七十餘萬元，岳父要求有個擔保，才由岳父出面
    辦妥登記頂好托兒所之負責人為焦承斌，由於焦承斌擔任臺北市私立光榮、銘傳
    及真善美等數家幼稚園之董事長負責人達三十多年，經驗豐富，故將真正之房屋
    租賃契約契約書影本及教職員名冊交付焦承斌辦理申請立案手續，辦理過程伊等
    二人均未插手，渠等並無偽造乙○○○之印章及印文，亦無偽簽乙○○○之姓名
    ，更不知為何有該份焦承斌與乙○○○所簽訂之租賃契約存在等語。
四、經查，臺北市私立銘傳幼稚園、臺北市私立光榮幼稚園之董事長或負責人均為焦
    承斌，而系爭房屋之所有權人為乙○○○之事實，有臺北市私立銘傳幼稚園現況
    調查表及建築改良物所有權狀各一紙在卷可稽，被告辯稱焦承斌經營托兒所經驗
    豐富，故將真正之房屋租賃契約契約書影本及教職員名冊交付焦承斌辦理申請立
    案手續，尚屬可信。而本件實際由被告等所經營之頂好托兒所，向台北市政府社
    會局申請設立登記時，是以焦承斌負責人，並由焦某出面辦理一節，亦有台北市
    政府社會局八十八年七月五日北市社五字第八八二四０七六六００號函文內載台
    北市私立頂好托兒所立案過程由焦承斌所申請，此有該函及附件在偵查卷內可稽
    。另查以本案偽造之租賃契約上之「乙○○○」偽簽筆跡，與被告丙○○及甲○○二人於原審各親寫乙○○○二十次之筆跡相比對，經目視該數件文件上文字書
    寫之運筆、走峰，該「楊」字之撇法、「寶」字之簡略寫法、「玉」字之點法等
    ，互有出入，顯不相符，復與其雙方承租契約書上之字跡亦顯不相同，故被告二
    人辯稱偽造之租賃契約書上非渠等偽簽，亦無偽刻印章一節，應可採信。
五、另查以被告丙○○與告訴人所簽訂之房屋租賃契約書第一條明定「甲方（即告訴
    人）房屋所有地及使用範圍台北市○○○路○段一０七巷五弄二號包括空地及地
    下室同意做為幼稚園使用」，雙方復於契約之末加注約定「如果因棚架以致無法
    立案同意配合處理」，足見告訴人對於被告向其租用系爭房地係做為經營托兒所
    之用，此點亦為告訴人於原審及本院調查時到庭所不否認，且如果申請立案的過
    程需要相關配合，亦會配合。亦為告訴人於原審及本院調查時所是認，告訴人並
   且於八十七年八月二十八日出具「切結書」一紙予被告，便於托兒所申請設立登
    記，亦有該切結書影本一紙在卷可參，足見告訴人對於配合被告等申請托兒所設
    立登記事項，並無問題。復參以焦承斌申請立案時間係於八十六年九月至十二月
    間，當時被告與告訴人並未交惡，如被告二人需以托兒所負責人為承租人之租賃
    契約書方可通過立案，渠等當可請求告訴人配合蓋印，變更承租人及保證人，另
    訂立一份新租約，此非難事，且告訴人依上開所述亦不致於拒絕才是，況該租約
    仍在丙○○與告訴人乙○○○之租賃期限中，以較有經驗及資力之焦承斌為承租
    人，更能符合告訴人之利益，是若告訴人知悉辦理托兒所需為承租人，被告二人
    衡之一般常理均無不許之理，渠等二人實無偽造房屋租賃契約之動機及必要。
六、況查依台北市立私立托兒所立案申請須知中所列「所設產權證明文件」中「私有
    房舍」僅規定「土地及房屋所有權狀影印本或最近五年納稅證明及二年以上租約
    （租賃者加附）」，並未規定該租約之承租人與該申請立案之托兒所負責人需為
    同一人，此有台北市立托兒所立案申請須知一份在卷可參。是被告等並無不能登
    記為托兒所負責人之情形存在，且承租人亦無必須要以焦承斌名義為之，實無須
    冒此偽造文書之犯罪風險而為，故被告二人所辯辦理手續都是焦承斌處理，渠等
    並不知情一事，應可採信。
七、雖依卷附之山水托兒所之申請資料與頂好托兒所之申請立案資料，文件筆跡雖似
    出於同一人之手，公訴人以此認被告等自無諉為不知之理，惟據被告所稱山水托
    兒所之立案資料是交由鄭慶麟建築師代辦，被告既將申請立案資料交付其父焦承
    斌處理，依焦承斌熟稔托兒所之業務，渠再委託熟識之鄭某處理，亦屬可能，實
    不能僅因筆跡相似，即遽認是被告授意他人偽造簽名。本案偽造之租賃契約上之
    乙○○○偽簽筆跡均非被告二人所親自填寫，且遍查全卷亦無其他積極直接之事
    證足認被告二人確曾授意其他之第三人偽造本案偽造之租賃契約上之乙○○○署
    押，而頂好托兒所創辦的過程大部分亦係由焦承斌本人或委由他人辦理立案的，
    自難遽以認定本案偽造之租賃契約上之乙○○○署押係被告丙○○或甲○○授意
    他人所為，是被告所辯應堪採信。此外，復查無其他積極證據，足認被告確有公
    訴人所指之犯行，揆諸前揭說明及上開判例意旨，原審認應諭知無罪之判決，經
    核並無不合，今公訴人仍執陳詞認被告有授意第三人偽造文書犯行，認原審認事
    用法容有未洽，為無理由，應予駁回。
據上論斷，應依刑事訴訟法第三百六十八條，判決如主文。
本案經檢察官張秋雲到庭執行職務。
中      華      民      國     九十一     年    二     月    十八      日
                              台灣高等法院刑事第四庭
                                  審判長法  官  蔡  永  昌
                                        法  官  陳  榮  和
                                        法  官  周  煙  平
右正本證明與原本無異。
檢察官如不服本判決應於收受送達後十日內向本院提出上訴書狀，其未述上訴之理由
者並得於提起上訴後十日內向本院補提理由書（均須按他造當事人之人數附繕本）。
                                        書記官  蕭  麗  珍
中      華      民      國     九十一     年    二      月   十九       日
